【裁判字號】    99,台上,4447
【裁判日期】    990715
【裁判案由】    殺人未遂等罪
【裁判全文】
最高法院刑事判決            九十九年度台上字第四四四七號
上  訴  人  台灣高等法院檢察署檢察官
被      告  甲○○
上列上訴人因被告殺人未遂等罪案件，不服台灣高等法院中華民
國九十九年五月六日第二審判決（九十九年度上訴字第四０九號
，起訴案號：台灣士林地方法院檢察署九十八年度偵字第六四五
０號），提起上訴，本院判決如下：
    主  文
原判決撤銷，發回台灣高等法院。
    理  由
本件原判決以公訴意旨略以：被告甲○○於民國九十七年四月二
十三日上午，攜帶具殺傷力之92FS型改造手槍（內有子彈二顆）
為強盜犯行後，逃至台北市○○○路○段與涼州街口，為保安警
察大隊第五中隊隊員吳新亞發現並追捕，被告於跑至延平北路二
段二二七號「慈聖宮」前之牌樓處，為台北市政府警察局大同分
局警備隊隊員陳志強攔查，被告即基於殺人之犯意持槍朝陳志強
射擊一槍，因陳志強閃躲而未遭擊中，嗣被告於陳志強追捕過程
中再朝其射擊一槍，惟仍未擊中陳志強，被告嗣於台北市○○○
路與保安街口，遭警方以槍擊中並遭逮捕等情。因認被告涉犯刑
法第二百七十一條第二項、第一項之殺人未遂罪嫌。惟經審理結
果，不能證明被告有此部分犯行，因而撤銷第一審關於殺人未遂
部分之判決，就殺人未遂部分改判諭知被告無罪，固非無見。
惟查：(一)、依法應於審判期日調查之證據雖已調查，而其內容未
明瞭者，即與未經調查無異，如遽行判決，仍屬應於審判期日調
查之證據而未予調查，尚不得遽對被告為有利或不利之認定。原
判決就論處被告妨害公務罪刑部分，於事實欄記載：……．被告
於逃逸過程中，在如原判決附表所示之處所或路口，以如原判決
附表所示之方式，數度持槍側身向在後追捕之警員作勢佯裝射擊
（未扣扳機）……（原判決第二頁第二十七至二十九行）等情，
是否認定被告如原判決附表所示之多次行為，均僅係持槍朝警員
作勢佯裝射擊，然並未扣下槍枝之扳機對警員射擊？然原判決復
又於原判決附表編號２記載：「……被告在距陳志強四至五公尺
近處，持槍朝員警陳志強扣扳機射擊，但子彈並未擊發」；於同
附表編號４記載：「持槍朝前方背對被告之不詳警員扣扳機射擊
，但子彈並未擊發」；於同附表編號５記載：「側身持槍對在後
員警吳新亞、陳志強等人扣扳機射擊，但子彈並未擊發」；於同
附表編號６記載：「……並朝員警扣扳機射擊，但子彈並未擊發
」；於同附表編號７記載：「側身持槍對在後員警陳志強扣扳機
射擊，但子彈並未擊發」等情，是否認定被告如原判決附表所示
之多次行為，並非均僅係持槍朝警員作勢佯裝射擊，而係已扣下
槍枝之扳機對警員射擊？其事實欄前後之認定記載不盡相符，不
足為適用法律之依據，已有未合。又原判決就被告被訴殺人未遂
諭知無罪部分，於理由欄肆、四、(一)、(二)援引吳新亞、陳志強相
關證述之內容，彼等是否均證稱被告有持槍朝警員扣下扳機射擊
之行為；又原判決於理由欄說明：被告遭查獲扣案之子彈經送內
政部警政署刑事警察局鑑驗結果，亦發現彈底皆具撞擊痕跡，有
該局九十八年五月十四日刑鑑字第０九八００六０六四六號鑑驗
書附卷可證（原判決第十八頁第十九至二十一行）等情，是否俱
屬事實？苟吳新亞、陳志強相關證述各情，及內政部警政署刑事
警察局上開鑑驗結果，俱屬事實，則是否得謂被告無持槍朝警員
扣下扳機之射擊行為，即尚非全無疑義，仍待調查釐清論述說明
。而上情與被告是否有檢察官所指之殺人未遂犯行攸關，自應詳
予調查研求論述說明。乃原審就上情未詳予調查釐清，復未說明
上情何以不能為不利於被告認定之理由，逕就被告被訴殺人未遂
部分為無罪之諭知，致檢察官上訴意旨得據以指摘，其查證未盡
且理由欠備，遽行判決，難昭折服。(二)、證據之取捨與事實之認
定，固由事實審法院本於職權自由判斷，但其判斷不能違反經驗
法則及論理法則，否則其自由判斷之職權行使，即與採證法則有
違。原判決就被告被訴殺人未遂部分為無罪之諭知，係以扣案之
子彈送請內政部警政署刑事警察局鑑定結果：二顆子彈均係非制
式子彈，由金屬彈殼組合8.9±0.5mm金屬彈頭而成，經檢視彈底
皆具撞擊痕跡，該局先後鑑驗各取一顆試射結果，一顆可擊發，
惟發射動能不足，可能係因子彈內填裝火藥量不足或部分火藥受
潮無法完全引爆等因素所致，另一顆經試射無法擊發，二顆子彈
均認不具殺傷力等情，有該局鑑定書附卷可證，則縱被告於如原
判決附表所載時、地，有持槍扣下扳機射擊之行為，客觀上亦難
產生致人於死之危險結果發生，是被告所辯並無殺人犯意等語，
應堪採信（原判決第二十頁第四至十三行）等情，為其論斷之主
要依據之一。然苟被告於如原判決附表所載時、地，有持槍扣下
扳機朝警員射擊之行為，是否得以上開二顆子彈事後經鑑定結果
均無殺傷力，於客觀上難以產生致人於死之危險結果發生，即得
謂被告辯稱其無殺人之犯意云云，堪以採信，非無疑義。而上情
與被告是否有檢察官所指殺人未遂之犯行攸關，自應詳予調查釐
清論述說明。乃原審就上情未詳予調查研求，逕以上開非無疑義
之理由，即就被告被訴殺人未遂部分為無罪之諭知，致檢察官上
訴意旨得據以指摘，難謂與論理法則無違。檢察官上訴意旨指摘
原判決關於殺人未遂部分違背法令，尚非無理由，應認有撤銷發
回更審之原因。另被告所犯刑法第一百三十五條第一項之妨害公
務罪部分，雖屬刑事訴訟法第三百七十六條第一款所規定不得上
訴第三審法院之案件。然第一審判決認被告所犯妨害公務與殺人
未遂二罪間，具有想像競合裁判上一罪之關係，而從一重之殺人
未遂罪處斷，檢察官並就原判決全部提起上訴。則被告所犯上開
二罪，是否具有裁判上一罪關係之事實與適用法令之當否不明，
尚待事實審調查釐清，基於審判不可分之原則，被告所犯妨害公
務部分，應併予撤銷發回，附此敘明。
據上論結，應依刑事訴訟法第三百九十七條、第四百零一條，判
決如主文。
中    華    民    國  九十九  年    七    月   十五   日
                      最高法院刑事第一庭
                          審判長法官  董  明  霈
                                法官  林  茂  雄
                                法官  張  祺  祥
                                法官  黃  正  興
                                法官  陳  東  誥
本件正本證明與原本無異
                                      書  記  官
中    華    民    國  九十九  年    七    月  二十二  日
                                                      K

司法院資訊處製作；財團法人民間司法改革基金會備份。
